臺灣高等法院高雄分院民事判決　　　　　 92年度上字第240號
上　訴　人　高雄縣橋頭鄉農會
法定代理人　丙○○
訴訟代理人　黃榮作律師
被上訴人　　甲○○
被上訴人　　乙○○
被上訴人　　丁○○
訴訟代理人　陳水聰律師
複代理人　　張瓊文律師
上列當事人間請求塗銷所有權移轉登記事件，上訴人對於民國92
年9 月23日臺灣高雄地方法院90年度訴字第3037號第一審判決提
起上訴，本院於94年1 月17日言詞辯論終結，判決如下：
    主  文
上訴駁回。
第二審訴訟費用由上訴人負擔。
    事實及理由
一被上訴人甲○○及乙○○經合法通知，均無正當理由未於言詞
  辯論期日到場，經核並無民事訴訟法第386 條所列各款情形，
  爰依上訴人之聲請，由其一造辯論而為判決。又上訴人之已由
  林文榮變更為丙○○（見原審卷第194 頁），雖丙○○於本院
  言詞辯論後始聲明承受訴訟（見本院卷第374 頁），惟上訴人
  於原審曾委任黃榮作律師為訴訟代理人，該訴訟程序並不當然
  停止，且上訴人於92年10月27日上訴時，已由丙○○具名為法
  定代理人，及再次委任黃榮作律師為訴訟代理人，應認丙○○
  有承受原審已進行之訴訟之意，核無不合，先予敘明。
二按訴之變更或追加，非經他造同意，不得為之。但請求之基礎
  事實同一者，不在此限，民事訴訟法第446 條第1 項、第 255
  條第1 項第2 款定有明文。本件上訴人於起訴時主張依民法第
  244 條第1 項、第3 項請求撤銷被上訴人甲○○與乙○○間之
  贈與契約及所有權移轉行為；並乙○○及丁○○之所有權移轉
  登記予以塗銷。嗣於本院審理中，追加依民法184 條第1 項、
  第213 條第1 項訴請被上訴人乙○○、丁○○塗銷系爭房地之
  所有權移轉登記；依民法第87條第1 項前段、第113 條、第
  242 條代位債務人即被上訴人甲○○行使其代位權，對被上訴
  人丁○○行使塗銷系爭房地所有權移轉登記請求權；及如被上
  訴人丁○○為惡意轉得人，則依民法第244 條第4 項之規定請
  求。因上訴人主張基於債權人之地位，以附表所示不動產係債
  務人即被上訴人甲○○無償贈與被上訴人乙○○，乙○○復再
  以買賣名義移轉與丁○○，致詐害其債權之事實，均為相同，
  乃合於上揭規定，雖被上訴人未同意其追加，惟仍應予准許。
三上訴人起訴主張：被上訴人甲○○為訴外人王智慧、楊薛卻於
  民國88年9 月2 日向伊借款2 筆，金額各為新臺幣（下同）42
  ,000,000 元 共84,000,000元（下稱系爭借款）之連帶保證人
  ，借款期間自該日起至90年9 月2 日止，而王智慧及楊薛卻均
  自90年1 月2 日起即未再依約繳息，尚欠本金81,000,000元未
  還。被上訴人甲○○為逃避連帶保證責任，於89年10月9 日將
  附表所示之不動產3 筆（下稱系爭不動產）贈與其妻即被上訴
  人乙○○，其贈與之債權行為及所有權移轉登記之物權行為，
  均已害及伊之債權，伊自得依民法第244 條第1 項之規定訴請
  撤銷。又被上訴人丁○○明知被上訴人甲○○將附表所示編號
  2 、3 之不動產（下合稱系爭房地）無償贈與被上訴人乙○○
  而有害上訴人債權，竟與被上訴人乙○○通謀虛偽意思表示成
  立買賣契約，於90年1 月11日將系爭房地以買賣為原因，由被
  上訴人乙○○移轉登記與被上訴人丁○○，且被上訴人丁○○
  屬惡意之轉得人，侵害伊之債權，伊亦得依民法184 條第1 項
  、第213 條第1 項訴請被上訴人乙○○、丁○○塗銷系爭房地
  之所有權移轉登記；或因二人間之移轉行為無效，依民法第87
  條第1 項前段、第11 3條、第242 條代位債務人即被上訴人甲
  ○○行使其代位權，對被上訴人丁○○行使塗銷系爭房地所有
  權移轉登記請求權；又如被上訴人乙○○、丁○○間非通謀虛
  偽意思表示，亦屬詐害行為，被上訴人丁○○為惡意轉得人，
  爰依民法第244 條第4 項之規定請求被上訴人丁○○回復原狀
  等語，求為判決：(一)被上訴人甲○○於89年10月9 日將系爭不
  動產移轉予被上訴人乙○○之贈與契約及所有權移轉行為均予
  撤銷。(二)被上訴人乙○○應將系爭不動產之所有權移轉登記予
  以塗銷。(三)被上訴人丁○○應將於90年1 月11日就附表編號2
  、3 所示之不動產所為之所有權移轉登記予以塗銷。原審為上
  訴人全部敗訴之判決，上訴人於本院聲明：(一)原判決廢棄。(二)
  被上訴人甲○○於89年10月9 日將系爭不動產移轉予被上訴人
  乙○○之贈與契約（債權行為）及所有權移轉行為（物權行為
  ）均予撤銷。(三)被上訴人乙○○應將系爭不動產之所有權移轉
  登記予以塗銷。(四)被上訴人丁○○應將於90年1 月11日就附表
  編號2 、3 所示之不動產所為之所有權移轉登記予以塗銷。
四被上訴人甲○○、乙○○未到庭或提出書狀為任何聲明或陳述
  ，據其等於原審之陳述則以：被上訴人甲○○確為系爭借款之
  連帶保證人。而系爭不動產係由被上訴人甲○○於89年10月間
  售與被上訴人乙○○，被上訴人乙○○則按月將收取之租金給
  付被上訴人甲○○以清償價款。以「贈與」名義辦理移轉登記
  ，僅為節稅而已，實非贈與，被上訴人甲○○亦無詐害上訴人
  債權之行為。嗣被上訴人乙○○以4,500,000 元將系爭房地售
  予被上訴人丁○○，亦經被上訴人丁○○付清價金，並非虛偽
  買賣。而被上訴人甲○○將系爭不動產移轉予被上訴人乙○○
  之後，尚有諸多不動產遭上訴人查封，經鑑估價值均高，應可
  足額擔保上訴人債權等語，資為抗辯。
五被上訴人丁○○則以：系爭房地係被上訴人丁○○以4,500,00
  0 元向被上訴人乙○○買受而來，亦已付清所有價款，並非虛
  偽買賣。且被上訴人丁○○係信賴系爭房地之所有權登記謄本
  上所有權人為被上訴人乙○○之登記，而為交易，並不知悉本
  件撤銷原因，應受民法之保護。又被上訴人甲○○遭上訴人查
  封扣押之不動產現值，業經鑑估尚有51,600,000元之價值，加
  上原設定抵押權供擔保系爭借款之擔保品價值，亦經鑑估有86
  ,730,000 元 之價值，合計價值高達1 億餘元，超過上訴人之
  債權金額甚多，自無損害上訴人之債權。況扣除應由被上訴人
  乙○○負擔之系爭房地土地增值稅約1,600,000 元，扣除售價
  不到3,000,000 元，被上訴人甲○○猶在系爭房地出售後之90
  年4 月間，主動給付3,000,000 元予上訴人清償債務，亦證被
  上訴人甲○○確無詐害上訴人債權之意思及行為等語，資為抗
  辯。於本院聲明：駁回上訴。
六本件上訴人主張被上訴人甲○○為訴外人王智慧與楊薛卻之系
  爭借款連帶保證人，惟自90年1 月2 日起，王智慧與楊薛卻即
  未依約定繳納本息，迄今尚欠81,000,000元本金及利息未清償
  。此外，甲○○尚於89年2 月3 日擔任訴外人林江村（繳息至
  90年1 月3 日止，借款尚欠本金14,000,000元），及於88年9
  月2 日擔任訴外人林志峰（繳息至90年4 月2 日止，借款尚欠
  本金25,000,000元）向上訴人借款之連帶債務人。嗣於89年10
  月9 日甲○○竟將系爭不動產登記贈與給乙○○，乙○○則於
  90年1 月11日以買賣為原因，再移轉登記與乙○○女婿之兄嫂
  丁○○等情，為兩造所不爭執（見原審卷第25頁、本院卷第18
  1 頁至第182 頁），並有借據4 紙、上訴人提出共用查詢單4
  份、地籍異動索引查詢6 紙、土地登記謄本1 份、建物登記謄
  本1 份等影本在卷足稽（見原審卷第9 頁、第10頁、第214 頁
  、第215 頁、第237 頁至第246 頁、第11頁至第18頁），自堪
  信為真實。惟被上訴人以前開情詞置辯，是以本件爭點為：(一)
  被上訴人甲○○將系爭不動產之所有權於89年10月9 日移轉與
  被上訴人乙○○係有償或無償？若為無償贈與，則是否有詐害
  上訴人之債權，上訴人得否請求撤銷該行為？(二)上訴人得否依
  民法第244 條第4 項、184 條第1 項、第213 條第1 項、第87
  條第1 項前段、第113 條、第242 條之規定，訴請塗銷被上訴
  人乙○○與丁○○間系爭房地所有權之移轉登記？
七關於被上訴人甲○○將系爭不動產之所有權於89年10月9 日移
  轉與被上訴人乙○○係有償或無償？若為無償贈與，則是否有
  詐害上訴人之債權，上訴人得否請求撤銷該行為？
(一)按債務人所為之無償行為，有害及債權者，債權人得聲請法院
  撤銷之，為民法第244 條第1 項所明定。又按有擔保物權之債
  權，而其擔保物之價值超過其債權額時，自無庸行使撤銷權以
  資保全，最高法院59年台上字第313 號判例可資參照。且債務
  人之行為有害及債權之事實，必須於行為時存在，倘債務人於
  行為時仍有足以清償債務之財產，僅因日後之經濟變動，致其
  財產減少不足清償債務者，尚難認其行為係有害及債權之行為
  。
(二)經查：系爭不動產之所有權係於89年10月9 日由被上訴人甲○
  ○以「夫妻間贈與」名義移轉與被上訴人乙○○，業如前述。
  雖被上訴人甲○○、乙○○辯稱係為節稅而以該名義辦理，兩
  人實係買賣云云，惟被上訴人甲○○、乙○○均自認未約定系
  爭不動產之買賣價金，所約定以系爭房地每月租金給付買賣價
  金，甲○○卻未曾指出每月租金之詳細數額（見原審卷第73頁
  ），乙○○則稱：月租大約80,000萬，不清楚詳細金額及給付
  方式等語（見原審卷第71頁），復未約定給付之期間，被上訴
  人甲○○、乙○○所述交易情節顯與常情有違，而不足採。是
  以，系爭不動產係被上訴人甲○○無償贈與被上訴人乙○○無
  訛。
(三)又查：訴外人王智慧與楊薛卻就系爭借款除由被上訴人甲○○
  擔任連帶保證人外，尚由林恒生提供高雄縣茄萣鄉○○段地目
  雜地號563 面積5507平方公尺土地（嗣分割為563 號、563-1
  號至563-20號），該土地經原審法院民事執行處於91年1 月15
  日鑑定結果為86,735,250元一節，為上訴人所不爭執，並有原
  審法院民事執行處91年1 月15日91高貴民夏90執字第26632 號
  函影本1 紙（見原審卷第269 頁）在卷可憑。而在查封上開擔
  保品送鑑價前，上訴人即於90年4 月9 日以該擔保品如經實行
  抵押權，仍不足以清償系爭借款20,000,000元為由，請求就被
  上訴人甲○○名下之不動產予以假扣押，經原審法院以90年度
  全字第1853號民事裁定准許後，上訴人遂分別於90年5 月17日
  、12月14日聲請查封甲○○所有之土地共32筆，經原審法院民
  事執行處鑑價結果為51,600,000元一情，亦有上訴人不爭執其
  真正之民事假扣押聲請狀、原審法院90年度全字第1853號民事
  裁定、原審法院民事執行處90高貴民夏90執全字第1158號查封
  通知函等影本各1 份、90年度執字第42383 號強制執行事件不
  動附表影本2 紙可稽（見原審卷第173 頁至第180 頁、後半部
  之第263 頁至第264 頁）。且訴外人林江村於借款時提供坐落
  高雄縣橋頭鄉○○○段第1291地號、面積1966平方公尺土地為
  擔保品，經原審法院民事執行處於90年12月鑑價結果為15,649
  ,360 元 ；林志峰於借款時則由訴外人林松田提供坐落高雄縣
  鳥松鄉○○段第657 地號、面積1245平方公尺土地為擔保品，
  嗣原審法院民事執行處於91年4 月間鑑價結果為40,624,350元
  等節，亦為上訴人所不爭執，復有原審法院民事執行處價價結
  果通知函2 紙在卷可佐（見原審卷第270 頁至第271 頁）。是
  以，依上訴人所提出被上訴人甲○○在為本件無償行為時擔任
  他人連帶保證人之債務明細表（見原審卷第247 頁）有146,00
  0,000 元，如未計入其中乙○○為借款人之2 筆借款所提出之
  不動產擔保物價值，僅以上開甲○○遭查封之不動產、林松田
  、林江村及林恒生提供之擔保品鑑價總額亦有154,608,960 元
  ，足認被上訴人甲○○為本件無償行為時，上訴人之債權擔保
  物及甲○○之財產價值（系爭不動產不包括在內），仍超過上
  訴人之債權額。
(四)再查：被上訴人乙○○為借款人之2 筆借款分別於89年12月28
  日、90年4 月3 日清償，而該2 筆借款係由被上訴人甲○○提
  供高雄縣鳥松鄉○○段1268號土地、訴外人林志峰提供同縣澄
  清段27-4號土地為擔保品，且均由被上訴人甲○○擔任連帶保
  證人，惟當被上訴人乙○○請求就被上訴人甲○○提供之上開
  不動產予以塗銷抵押權登記時，上訴人自行估計被上訴人甲○
  ○為連帶保證人之債務甚多，及林志峰亦積欠高額借款未還，
  本不同意塗銷上開抵押權，嗣經於90年3 月20日協調後，除被
  上訴人乙○○清償2 筆借款餘額本息外，甲○○須另給付3,00
  0,000 元；林志峰則須再給付7,000,000 元於預收款項下，作
  為債務人甲○○保證債務之不足部分，才同意予以塗銷一節，
  有上訴人提出之抵押權塗銷申請書影本1 紙附卷可證（見原審
  卷第213 頁），經上訴人於90年3 月20日再次評估其財產擔保
  情形時，係認為僅須再給付3,000,000 元，及被保證人林志峰
  則須再給付7,000,000 元，即扣減1 千萬元債務後，縱然上訴
  人塗銷被上訴人甲○○所有之高雄縣鳥松鄉○○段1268號土地
  上抵押權登記，甲○○仍有足以清償債務之財產。此亦足徵原
  審法院民事執行處上開鑑價結果與當時之市價相差無幾。是以
  ，上訴人主張系爭借款之擔保品於89年10月9 日時已跌落一半
  ，被上訴人甲○○本件無償行為已害及其債權云云，乃不足採
  。
(五)至上訴人又主張甲○○經其查封之不動產為價值甚低之道路用
  地，且於92年間3 次拍賣均未賣出，縱經賣出，甲○○亦僅有
  1/10之可分配額；系爭借款之擔保品於93年6 月2 日特拍時定
  價45,909,000元仍然流標、林松田之擔保品於93年8 月9 日以
  26,999,000元拍定、林江村之擔保品於91年10月9 日以8,501,
  000 元拍定，因此被上訴人甲○○之財產並不足以清償全部債
  務云云。惟查上開拍定價格或所定拍賣價格均已距被上訴人甲
  ○○為無償行為時達2 年以上，而甲○○於為無償行為時，上
  訴人既仍有足以清償債務之擔保品及甲○○遭查封之財產，業
  如前述，故致該等財產減少，而不足清償債務，係因經濟變動
  。又雖甲○○經上訴人查封之不動產多為道路用地，惟該道路
  用地仍有相當之經濟價值，經原審法院民事執行處送請專業機
  關鑑價結果仍達51,600,000元，且該等道路用地乃屬高雄縣橋
  頭鄉公所編定之都市計畫公共設施保留地，該所應依法予以徵
  收，僅因財源拮据尚無徵收計畫，擬俟中央補助一併辦理一節
  ，乃有該所91年9 月25日橋鄉建字第0910010690號函影本1 份
  在卷足稽（見原審卷第357 頁至第358 頁），尚難認上開鑑價
  結果與市價不相當。況且，上訴人所提出證明被上訴人甲○○
  僅有1/10分配額之「高旭建設股份有限公司股東會議通知單」
  及「金福建設股份有限公司股東分配補償金清冊」，惟依土地
  登記謄本記載，該土地為甲○○所有，則依法分配額應為甲○
  ○所有，上訴人逕指甲○○僅有1/10之可分配額云云，即為不
  可採。是以揆諸上開說明，尚難認被上訴人甲○○本件無償贈
  與係有害及債權之行為，而上訴人請求傳訊上開公司之股東侯
  順天，以證明甲○○僅有1/10之可分配額，自無必要，併此敘
  明。
八關於上訴人得否依民法第244 條第4 項、184 條第1 項、第21
  3 條第1 項、第87條第1 項前段、第113 條、第242 條之規定
  ，訴請塗銷被上訴人乙○○與丁○○間系爭房地所有權之移轉
  登記？
(一)按債權人依民法第244條第1項或第2 項之規定聲請法院撤銷時
  ，得並聲請命受益人或轉得人回復原狀，民法第244條第4項前
  段定有明文。又債務人怠於行使其權利時，債權人因保全債權
  ，得以自己之名義，行使其權利，民法第242條亦定有明文。
  另按負損害賠償責任者，除法律另有規定或契約另有訂定外，
  應回復他方損害發生前之原狀，亦為民法第213條第1項所明定
  。惟此均係債權人已因債務人之詐害債權行為受有損害，始得
  予以行使，自不待言。
(二)經查：上訴人主張其得依上開規定訴請塗銷被上訴人乙○○與
  被上訴人丁○○間就系爭房地所有權移轉登記，自須被上訴人
  甲○○所為本件無償行為有害及其債權時，始得為之。惟被上
  訴人甲○○為無償贈與系爭房地時，因上訴人仍有足以清償其
  債權之擔保品及已查封之甲○○財產，未害及上訴人之債權，
  是以揆諸上揭說明，上訴人此部分請求乃無所據，不應准許。
九綜上所述，上訴人主張本於民法第244 條第1 項規定，請求撤
  銷被上訴人甲○○與乙○○間如附表所示不動產3 筆之贈與契
  約及所有權移轉行為、乙○○應塗銷附表所示不動產3 筆之所
  有權移轉登記；依民法第244 條第4 項、184 條第1 項、第21
  3 條第1 項、第87條第1 項前段、第113 條、第242 條訴請塗
  銷被上訴人乙○○與被上訴人丁○○間就系爭房地所有權移轉
  登記，為無理由，不應准許。原審為上訴人敗訴之判決，並無
  不合。上訴意旨指摘原判決不當，求予廢棄改判，為無理由，
  應予駁回。
十據上論結，本件上訴為無理由，依民事訴訟法第449 條第1 項
  、第463 條、第385 條第1 項前段、第78條，判決如主文。
中　　華　　民　　國　　94　　年　　2 　　月　　25　　日
                            民事第二庭
                                審判長法官  簡色嬌
                                法      官  朱玲瑤
                                法      官  謝靜雯
以上正本證明與原本無異。
如對本判決上訴，須於判決送達後20日內向本院提出上訴狀，其
未表明上訴理由者，應於上訴後20日內向本院提出上訴理由書（
均須按他造當事人之人數附繕本）。上訴時應提出委任律師或具
有律師資格之人之委任狀，並依附註條文規定辦理。
中　　華　　民　　國　　94　　年　　3 　　月　　1 　　日
                                書  記  官  郭榮芳
附註：
民事訴訟法第466 條之1 ：對於第二審判決上訴，上訴人應委任
律師為訴訟代理人，但上訴人或其法定代理人具有律師資格者，
不在此限。
上訴人之配偶、三親等內之血親、二親等內之姻親，或上訴人為
法人、中央或地方機關時，其所屬專任人員具有律師資格並經法
院認適當者，亦得為第三審訴訟代理人。
第1 項但書及第2 項情形，應於提起上訴或委任時釋明之。
附表：
┌──┬───┬────────────────┬───┐
│編號│所有權│     標     示     部           │ 應有 │
│    │人    │                                │ 部分 │
├──┼───┼────────────────┼───┤
│ 1  │乙○○│高雄市○○區○○段地號415 、建、│      │
│    │      │面積0.0157公頃土地              │ 10%  │
├──┼───┼────────────────┼───┤
│ 2  │丁○○│高雄市○○區○○段地號3 、建、面│      │
│    │      │積0.025 公頃土地　　　          │ 10%  │
├──┼───┼────────────────┼───┤
│ 3  │丁○○│建號49、門牌號碼高雄市三民區建公│      │
│    │      │路405號2 樓之1 建物             │ 全部 │
└──┴───┴────────────────┴───┘
